臺灣嘉義地方法院刑事判決　　　　　　 94年度簡上字第125號
上　訴　人
即　被　告　甲○○
上列上訴人因妨害名譽案件，不服本院嘉義簡易庭中華民國九十
四年五月三十一日九十四年度嘉簡字第五四三號第一審判決（聲
請簡易判決處刑書案號：臺灣嘉義地方法院檢察署九十四年度偵
字第一０三四號、九十三年度調偵字三０三號），提起上訴，本
院管轄之第二審合議庭判決如下：
    主  文
上訴駁回。
    事  實
一、甲○○係嘉義市○區○○路二段「大禮原石」公寓大廈管理
    委員會第三屆之主任委員，因該管理委員會於民國九十三年
    七月七日，在社區公告欄張貼緊急臨時會通知單，通知單所
    載議題四之內容為：「乙○○、劉茂豐任職期間，帳務處理
    不實，提案討論」等語，引起乙○○之不滿，其遂於九十三
    年七月二十八日、同年八月四日，與上開大樓住戶鄭恩鵬共
    同以連署人名義，散發聲明通知單於社區各住戶之信箱，詎
    甲○○於信箱內發現聲明通知單後，竟基於公然侮辱之犯意
    ，於九十三年八月十二日某時許，在乙○○、鄭恩鵬所散發
    之聲明通知單上書寫「你們倆人鄭ＸＸ黃ＸＸ是瘋狗向火車
    吠‧‧‧」等語後，再交由不知情之管理員將經甲○○書寫
    上開字樣之聲明通知單六份分別張貼於社區內各處之公告欄
    上，使不特定人或多數人得以共見共聞上開字樣，足資貶抑
    乙○○、鄭恩鵬之人格。
二、案經乙○○訴由臺灣嘉義地方法院檢察署檢察官及鄭恩鵬訴
    由嘉義市警察局第一分局報請臺灣嘉義地方法院檢察署檢察
    官偵查聲請以簡易判決處刑。
    理  由
一、訊據上訴人即被告甲○○固承認其於上揭時、地在告訴人乙
    ○○、鄭恩鵬所散發之聲明通知單上書寫「你們倆人鄭ＸＸ
    黃ＸＸ是瘋狗向火車吠‧‧‧」等語後，再交由不知情之管
    理員將上開聲明通知單張貼於社區內之公告欄上之事實，惟
    矢口否認有何公然侮辱之犯行，並辯稱：伊於聲明通知單上
    書寫之「鄭ＸＸ、黃ＸＸ」並非指告訴人；伊係基於正當防
    衛，並無公然侮辱告訴人之犯意；伊並不認識告訴人鄭恩鵬
    ，為何要公然侮辱他；告訴人乙○○於擔任主任委員時確有
    假公濟私之嫌云云。惟查：
  （一）被告於上揭時、地在告訴人乙○○、鄭恩鵬所散發之聲
        明通知單上書寫「你們倆人鄭ＸＸ黃ＸＸ是瘋狗向火車
        吠‧‧‧」等語後，再交由不知情之管理員將上開聲明
        通知單張貼於社區內之公告欄上等情，業據被告自承在
        卷，核與告訴人乙○○、鄭恩鵬指訴情節相符，復有告
        訴人乙○○、鄭恩鵬所連署之聲明通知單乙紙在卷可稽
        ；而上開聲明通知單張貼於社區內之公告欄，足使不特
        定人或多數人得以共見共聞上開經被告書寫後之聲明通
        知單內容，亦據被告供承明確（見本院卷第55頁），且
        有上開聲明通知單張貼於社區內之公告欄之照片六幀附
        卷可憑，是此部份事實至為明灼，堪以認定。
  （二）被告於告訴人乙○○、鄭恩鵬所散發之聲明通知單上書
        寫「你們倆人鄭ＸＸ黃ＸＸ是瘋狗向火車吠‧‧‧」等
        語，而臺灣俗諺中固有「狗吠火車」乙詞，且該詞係表
        示「沒有用」之意，然觀諸被告於告訴人乙○○、鄭恩
        鵬所散發之聲明通知單上係書寫「你們倆人鄭ＸＸ黃Ｘ
        Ｘ是瘋狗向火車吠‧‧‧」等字樣，審酌被告書寫之位
        置，且其上下文之語意，係指告訴人二人係「瘋狗向火
        車吠」，即含有在公然情形下，辱稱告訴人二人是「瘋
        狗」之意，自屬於公然輕蔑他人之言詞，實已逾越表現
        自由之必要性與適當性，足堪貶損告訴人之社會評價，
        是被告存有公然侮辱之故意，灼然甚明，故其所辯並無
        侮辱故意云云，乃係卸責之詞，委無可採。
  （三）被告固辯稱伊於聲明通知單上書寫之「鄭ＸＸ、黃ＸＸ
        」並非指告訴人，且伊係基於正當防衛云云。然觀上開
        聲明通知單係由告訴人乙○○及鄭恩鵬二人親筆簽署全
        名，而被告亦自承伊於上開聲明通知單左上角所書寫「
        請問黃ＸＸ，你對去年八月間向張泰文收取二十五萬元
        ‧‧‧」等語，其中「黃ＸＸ」係指告訴人乙○○無誤
        （見本院卷第54頁），是被告復於同一張紙上書寫上開
        「你們倆人鄭ＸＸ黃ＸＸ是瘋狗向火車吠‧‧‧」等字
        樣，顯見被告於聲明通知單上書寫之「鄭ＸＸ、黃ＸＸ
        」係指告訴人二人無疑。況被告既辯稱伊書寫該段話係
        基於正當防衛云云，更見被告書寫上開字樣時主觀上係
        針對該聲明通知單之連署人告訴人乙○○及鄭恩鵬二人
        無誤。次按當防衛係以行為人對於現在不法之侵害，本
        乎防衛自己或他人之權利意思，在客觀上有時間之急迫
        性，並實施反擊予以排除侵害之必要性，且其因而所受
        法益之被害，亦符合相當性之情形，予以實施防衛行為
        者，始稱相當。因之正當防衛，必對現在之不法侵害，
        始能成立，若侵害已成過去，或預料有侵害而侵害尚屬
        未來，則其加害行為，自無成立正當防衛之可言。查本
        件被告縱認告訴人二人於九十三年七月二十八日、同年
        八月四日所散發上開聲明通知書係侵害其權利，然被告
        至同年八月十二日始將上開經加書字樣之聲明通知單囑
        請不知情之管理員張貼，其不法侵害顯已過去，是被告
        上開行為，能否成立正當防衛，已非無疑；況被告所採
        取之手段係在告訴人二人所散發之聲明通知單上加書上
        開字樣後再張貼於公佈欄上，故縱認告訴人所散發上開
        聲明通知書有何侵害其權利之處，被告上開行為亦難達
        排除上開「侵害」之目的，故被告上開行為亦難謂適格
        之正當防衛行為，從而被告上開行為自無成立正當防衛
        之可言。是被告辯稱伊於聲明通知單上書寫之「鄭ＸＸ
        、黃ＸＸ」並非指告訴人，且伊係基於正當防衛云云，
        顯係事後卸責之詞，委不足採。
  （四）至被告另辯稱伊並不認識告訴人鄭恩鵬，為何要公然侮
        辱他；告訴人乙○○於擔任主任委員時確有假公濟私之
        嫌云云。惟被告既自承伊係在對伊所指之「鄭ＸＸ、黃
        ＸＸ」很生氣之情況下始書寫該段話（見本院卷第55頁
        ）等語，而上開聲明通知書係由告訴人乙○○及鄭恩鵬
        二人親筆簽署全名等情，業如前述，是被告所書寫該段
        話語既係出自對於該二名連署人之不滿，先前被告是否
        與告訴人鄭恩鵬相識，顯與被告上開行為無涉。又告訴
        人乙○○於擔任主任委員時是否確有假公濟私之嫌，則
        為告訴人乙○○是否另涉其他民刑事責任之問題，亦難
        援為被告所涉上開行為之正當化事由。是被告上開辯詞
        ，均難採為其有利之認定。
  （五）綜上所述，本案事證明確，被告所辯不足採信，其犯行
        堪以認定，應依法論科。
二、核被告所為，係犯刑法第三百零九條第一項之公然侮辱罪。
    原審依刑事訴訟法第四百四十九條第一項、第四百五十四條
    第二項，刑法第三百零九條第一項、第四十二條第二項前段
    、罰金罰鍰提高標準條例第一條前段及第二條，以簡易判決
    判處罰金一千五百元，如易服勞役以三百元折算一日，經核
    其認事用法及量刑均屬妥適，被告上訴意旨空言否認犯行，
    指摘原判決不當，為無理由，應予駁回。
據上論斷，依刑事訴訟法第四百五十五條之一第一項、第三項、
第三百六十八條，判決如主文。
本案經檢察官吳咨泓到庭執行職務。
中　　華　　民　　國　　94　　年　　10　　月　　31　　日
                  刑事第四庭  審判長法  官  林世芬
                                    法  官  鄭雅文
                                    法  官  曾宏揚
上列正本證明與原本無異。
本件不得上訴。
中　　華　　民　　國　　94　　年　　10　　月　　31　　日
                                    書記官  陳慶昀
